臺灣板橋地方法院民事判決　　　　　　　99年度訴字第2535號
原　　　告　呂碧秀
訴訟代理人　鄭仁壽律師
被　　　告　邱垂章
訴訟代理人　廖振洲律師
複 代 理人　袁啟恩律師
上列當事人間請求事件，經本院於民國100年2月24日言詞辯論終
結，判決如下：
    主    文
被告應給付原告新臺幣貳拾萬柒仟元，及自民國九十九年十一月
二十二日起至清償日止，按年息百分之五計算之利息。
原告其餘之訴駁回。
訴訟費用由被告負擔五分之一，餘由原告負擔。
本判決第一項得假執行，但被告如以新臺幣貳拾萬柒仟元為原告
供擔保後，得免為假執行。
原告其餘假執行之聲請駁回。
    事實及理由
壹、程序方面：
    按訴狀送達後，原告不得將原訴變更或追加他訴，但擴張或
    減縮應受判決事項之聲明者，不在此限，民事訴訟法第255
    條第1項第3款定有明文。查原告原起訴請求：(一)被告應將坐
    落於新北市○○區○○段407-7 、408-13地號土地及其上建
    物點交予原告；(二)被告應給付原告新臺幣（下同）1,062,00
    0 元，並自民國99年10月25日起至被告履行第一項訴之聲明
    之日止，按日給付原告9,000 元；及其中1,062,000 元應自
    起訴狀繕本送達之翌日起至清償日止，按年息5 ％計算之利
    息。嗣於100 年1 月25日具狀變更聲明為請求：被告應給付
    原告1,773,000 元，及自起訴狀繕本送達之翌日起至清償日
    止，按年息5 ％計算之利息，另其中711,000 元應自該書狀
    繕本送達被告之翌日起至清償日止，按年息5 ％計算之利息
    （見本院卷第94頁）。按上述訴之變更僅單純就訴之聲明為
    增減，核與前揭說明相符，應予准許，合先敘明。
貳、實體方面：
一、原告起訴主張：
  (一)兩造於99年5 月7 日就坐落於新北市○○區○○段第407-7
    、408 -13 地號土地二筆及其上建物，門牌號碼：新北市○
    ○鎮○○路180 號（下稱系爭房地）成立買賣契約，買賣總
    價金則為9,500,000 元，原告並在簽約當日已給付被告面額
    分為300,000 元、700,000 元之支票二張作為定金，兩造並
    約定原告應於被告產權移轉完竣5 日內付清尾款8,500,000
    元，而其中8,000,000 元尾款須以貸款支付之（下稱系爭買
    賣契約）。
  (二)原告於簽訂系爭買賣契約後即向新北市三峽農會辦理房屋貸
    款，三峽農會即於99年6 月25日將貸款核撥至原告帳戶，原
    告旋通知被告應於同年月30日點交房屋，惟被告置之不理，
    原告遂分於同年7 月5 日、7 月12日寄發存證信函催告被告
    履約未果，被告雖曾以電話通知原告於到同年7 月15日到場
    點交，然系爭房地內仍堆置諸多雜物，未符合債之本旨，直
    至同年7 月20日亦然，而原告亦未接獲被告將於99年7 月16
    日點交之通知，故乃於同年月21日再以存證信函進行第三次
    催告。
  (三)系爭買賣契約第10條第2 項既已就逾期罰則：「…每逾一日
    應按既收價金千方之一計算之違約罰金予甲方…」為明確約
    定，因原告業已交付予被告之價金為9,000,000 元，則被告
    每日違約金即為9, 000元，故自7 月1 日起計算至被告點交
    系爭房地之日即100 年1 月13日止，被告已遲延交屋197 天
    ，應付違約金1,77 3,000元等語，爰依系爭買賣契約提起本
    件訴訟，請求被告應履行契約，並聲明：被告應給付原告1,
    773,000 元，及自起訴狀繕本送達之翌日即99年11月22日起
    至清償日止，按年息5 ％計算之利息，另其中711,000 元應
    自99年11月22日起至清償日止，按年息5 ％計算之利息。
二、被告則以：
  (一)被告業將系爭房地所有權移轉登記予原告，並於99年7 月15
    日通知原告前來點交，且騰空完畢，惟原告卻無理由拒絕受
    領，經再次通知翌日點交亦然，故於99年7 月16日已生清償
    之效力。縱認被告未於99年7 月16日依約履行，惟被告前已
    寄發存證信函通知原告於99年7 月23日進行點交，原告即於
    同年7 月26日回函表示接受，除隨函檢附尾款外，並表示雙
    方已完成履約。
  (二)縱認被告應負遲延交付系爭房地之違約責任，然原告遲不配
    合點交作業，另主張被告遲延給付應負擔違約責任，有濫用
    權利之行使。況且，兩造遲至99年7 月23日業已完成交付系
    爭房地，被告遲延交付之日數僅23日。又系爭房地出售前之
    原租賃契約，每月租金僅12,000元，原告逕依系爭買賣契約
    之約定請求違約金，衡情亦屬過高，法院應依職權酌減等語
    置辯，並聲明：原告之訴駁回；如受不利益之判決，願供擔
    保，請准宣告免為假執行。
三、兩造所不爭執之事實：
  (一)兩造於99年5月7日就坐落於新北市○○鎮○○段407-7、408
    -13地號土地二筆，面積分別為3平方公尺、81平方公尺，權
    利範圍全部，及其上建物（門牌號碼：新北市○○鎮○○路
    180號）成立買賣契約，買賣總價金為9,500,000元。
  (二)原告在簽約當日即99年5月7日已給付被告面額分別為300,00
    0 元、700,000 元之支票二張作為訂金（支票業已兌現），
    兩造並於系爭契約第4 條約定原告應於產權移轉完竣5 日內
    付清尾款8,500,000 元。其中8,000,000 元尾款部分，依系
    爭契約第5 條約定，須以貸款支付之。
  (三)系爭契約附註：「1.本件買賣擬貸款新臺幣捌佰萬元，買方
    應於貸款核撥下來當日給付新臺幣捌佰萬元予賣方，絕無異
    議。另剩餘款項新臺幣五十萬元整於交屋時再一次給付。2.
    本件買賣標示房屋目前出租他人，租約至民國九十九年六月
    二十日止，雙方協議賣方應於民國九十九年六月三十日前交
    屋給買方，絕無異議。」
  (四)被告業於99年5 月28日將系爭房地所有權移轉登記予原告。
    原告則於99年6 月25日將貸款金額8,000,000 元轉帳至被告
    之帳戶。本件被告因系爭買賣契約既收價款為9,000,000 元
    。
四、原告主張被告未於約定交屋日期即99年6 月30日將系爭房地
    騰空，仍堆置諸多雜物，原告亦未接到被告通知應於同年7
    月16日點交之通知，被告遲至100 年1 月13日始點交房屋，
    顯已違反系爭買賣契約特約條款關於點交期限之約定，故原
    告得依系爭買賣契約第10條第2 項約定請求被告給付違約金
    ，被告則以前開情詞置辯。是以，本件之爭點闕為(一)被告未
    依系爭買賣契約特約條款第2 條約定，將系爭房地騰空點交
    予原告，則其實際交付系爭房地之日期為何？(二)原告得否依
    系爭契約第10條第2 項違約罰則之約定，請求被告給付違約
    金，又其得請求之違約金為若干？茲分敘如下：
  (一)按債務人非依債務本旨實行提出給付者，不生提出之效力。
    但債權人預示拒絕受領之意思，或給付兼需債權人之行為者
    ，債務人得以準備給付之事情，通知債權人，以代提出，為
    民法第235 條所明定。但書所定，債權人預示拒絕受領之意
    思，或給付兼需債權人之行為者，債務人得以準備給付之事
    情，通知債權人，以代現實之提出。如係以非對話方式為通
    知者，參照同法第95條第1 項前段規定，以通知達到相對人
    ，始發生效力。所謂達到，係指通知達到債權人之支配範圍
    ，置於債權人隨時可了解其內容之客觀之狀態而言，最高法
    院97年台上字第1157號裁判可資參考。又民法第235 條之立
    法理由為：「查民律草案第三百七十六條理由謂依前條規定
    ，欲使債權人任遲延之責者，須於正當時期、正當處所、以
    正當之標的物，實行提出於債權人，否則債務人輒行提出，
    使債權人任遲延之責，易生流弊。然若債權人向債務人預先
    表示拒絕受領之意思，或其給付兼須債權人之行為者，( 如
    必須債權人接收其物) 則祇須以書件或言詞，為準備給付之
    通知足矣，無須實行提出也。」
  (二)原告主張兩造約定交屋日期為99年6 月30日，被告未將系爭
    房地騰空，經多次催告點交，仍堆置諸多雜物，有不動產買
    賣契約書、99年7 月5 日三峽大埔郵局第68號存證信函、99
    年7 月12日三峽大埔郵局第70號存證信函、99年7 月21日龍
    潭南龍郵局第81號存證信函各一件、照片數幀在卷可憑（見
    本院卷第7 頁- 第12頁、第18頁、第60頁- 第66頁），然為
    被告所否認。查證人即原承租系爭房地走廊「ㄚ片檳榔」之
    僱員陳靖雯於100 年2 月24日本院言詞辯論期日時具結證稱
    ：伊受僱於系爭房地騎樓外面之檳榔攤，因事隔多時，究為
    何年何月搬遷已不復記憶，惟被告係要求於15日搬遷，故該
    檳榔攤於13日即搬至隔壁繼續經營。系爭房地內係經營車行
    ，伊曾見承租人在清理系爭房地等語（見本院卷第103 頁背
    面- 第104 頁），可認被告確有督促承租人或ㄚ片檳榔攤騰
    空系爭房地或其走廊，踐行點交之事實存在。
  (三)參酌被告提出之99年7 月21日三峽郵局第507 號存證信函所
    載：「致呂碧秀君回覆本人於民國九十九年七月十七日催告
    台端交屋及交款函文一事聲明如下：本人以本函再次約定台
    端於民國九十九年七月二十三日下午五點三十分於房屋所在
    地：台北縣三峽鎮○○路壹佰捌拾號進行交屋及交款手續並
    以合約書第八條第一項約定騰空點交，如台端仍不依約前來
    ，本人將請求前次遲延給付貸款新台幣捌佰萬元之損失及自
    民國九十九年七月十五日第一次交屋後按買賣價款九佰五十
    萬元每逾一日千分之一之遲延賠償金」等字樣以觀，被告係
    於99年7 月23日時始以準備給付之事情，通知原告以代提出
    。
  (四)又依原告於99年7 月28日以三峽中山郵局第000177號寄予被
    告之存證信函「事實及理由」部分之記載：「雙方因買賣房
    地而簽立買賣契約致雙方約定第四條第六項文載：買方呂碧
    秀依約向賣方邱垂章支付尾款價金捌佰萬元後，及賣方應履
    約第十條第二項文載：於同年六月三十日前點交房地予買方
    每逾一日應按既收價金千分之一計算違約金予買方等二節事
    。而係爭於：買方給付價款共九佰萬元後，賣方未依約於六
    月三十日前交屋，事後經買方自七月一日始以三次存證信函
    通知賣方邱某點交房地清償交屋款及給付千分之一違約金事
    ，賣方致以存證信函延遲通知買方於九十九年七月二十三日
    交屋。而為買方所接受及按買方所指定期日為清償上開即匯
    票所載交屋款二十九萬三千元整及扣除每日計千分之一之違
    約金共二十三日計二十萬零七千元整，亦雙方已完成履約及
    複文承辦代書事。計算方法：9000×23天＝207000元-50 萬
    ＝293000元」等字樣以觀，足認原告亦認被告僅遲延23日交
    付系爭房屋。
  (五)被告未依系爭買賣契約特約條款第2 條約定，於99年6 月30
    日將系爭房地騰空點交予原告，又被告係於99年7 月21日以
    三峽郵局第507 號存證信函通知原告於99年7 月23日進行點
    交等事實，已如前述。是以，被告自應依系爭契約第10 條
    第2 項違約罰則：「乙方除因不可抗力或可歸責於甲方之事
    由外，其逾本約所定期限履行交付證件或點交房地時，每逾
    一日經按既收價金千分之一計算之違約罰金予甲方…」及特
    約條款第2 條：「本件買賣標示房屋目前出租他人，租約至
    民國九十九年六月二十日止，雙方協議賣方應於民國九十九
    年六月三十日前交屋予買方，絕無異議」等約定，計算其至
    99年7 月1 日至同年月23日點交時止，共23日之違約罰金予
    原告，計有207,000 元（計算式：既收價金9,000,000 ×1/
    1000×23日＝207,000 元）。
  (六)原告雖提出照片數張（見本院卷第62-63 頁）欲證明被告於
    本院審理期間並未騰空房屋，然此被告所否認，而原告迄今
    並未舉證證明照片之內容屬實。況且，縱認被告於99 年7月
    15日、20日尚未騰空，並無法推論出該年月23日被告亦未騰
    空系爭房地，原告前揭逾23日遲延之主張，已有疑問。又被
    告雖辯稱於7 月15日已騰空並通知原告前來交付系爭房屋，
    此為原告所否認，而被告迄今亦未對此有利於己之事實，提
    出積極證據供本院審酌，被告此部分之抗辯，亦不足採。
五、按約定之違約金額過高者，法院得減至相當之數額，為民法
    第252 條所明定，此規定乃係賦與法院得依兩造所提出之事
    證資料，斟酌社會經濟狀況並平衡兩造利益而為妥適裁量、
    判斷之權限，非謂法院須依職權蒐集、調查有關當事人約定
    之違約金額是否有過高之事實，而因此排除債務人就違約金
    過高之利己事實，依辯論主義所應負之主張及舉證責任。況
    違約金之約定，為當事人契約自由、私法自治原則之體現，
    雙方於訂約時，既已盱衡自己履約之意願、經濟能力、對方
    違約時自己所受損害之程度等主、客觀因素，本諸自由意識
    及平等地位自主決定，除非債務人主張並舉證約定之違約金
    額過高而顯失公平，法院得基於法律之規定，審酌該約定金
    額是否確有過高情事及應予如何核減至相當數額，以實現社
    會正義外，當事人均應同受該違約金約定之拘束，法院亦應
    予以尊重，始符契約約定之本旨，最高法院93年台上第909
    號裁判。本件被告雖辯稱系爭房地每月租金12,000元，應以
    此基準計算原告得請求之損失，足認原告主張之違約金過高
    ，法院應予酌減等語。惟查，被告遲延交付系爭房屋，依系
    爭買賣契約之約定，被告應賠償原告前揭之違約金等情，已
    如前述，而兩造成立系爭買賣契約，系爭房地係處於被告租
    賃於第三人使用狀態，若果被告未能依約履行交屋或終止其
    上之租賃契約關係者，原告雖然購得系爭房地，但礙於有民
    法第425 條之適用等情形，仍具無法使用之風險，故兩造在
    衡量使用之現況，系爭買賣契約就違約條款之約定，參酌上
    開說明，並無過高之情形。是以，被告所稱本件違約金約定
    過高，並不足採。
六、綜上所述，原告依系爭買賣契約第10條第2 項約定，訴請被
    告給付207,000 元之違約金，及自99年11月22日起至清償日
    止，按年息5 ％計算之法定遲延利息，為有理由，逾此部分
    之請求，則無理由，應予駁回。
七、末按，所命給付之金額或價額未逾50萬元之判決，法院應依
    職權宣告假執行，民事訴訟法第389 條第1項第5款定有明文
    ，本件原告陳明願供擔保，聲請宣告假執行，就其勝訴部分
    ，本院所命給付之金額僅為207,000 元，未逾50萬元，依上
    開規定，本院就此部分自應依職權宣告假執行，原告聲請願
    供擔保宣告假執行，此不過促使法院職權發動，本院無須就
    此部分為准駁之判決。被告既陳明願供擔保請准宣告免為假
    執行，經核亦無不合，諭知如主文第4 項所示。至原告敗訴
    部分，其餘假執行之聲請，因訴之駁回而失所附麗，不應准
    許，應予駁回。
八、訴訟費用負擔之依據：民事訴訟法第79條。
中    華    民    國    100    年    3    月    14    日
                  民事第二庭    法  官  吳振富
以上正本係照原本作成。
如對本判決上訴，須於判決送達後20日內向本院提出上訴狀。
中    華    民    國    100    年    3    月    16    日
                                書記官  江文彬